【裁判字號】    88,訴,138
【裁判日期】    890131
【裁判案由】    返還不當得利
【裁判全文】
臺灣彰化地方法院民事判決  八十八年度訴字第一三八號
    原      告  乙○○
    訴訟代理人  黃精良律師
    送達代收人  黃精良律師
    被      告  甲○○      住.
    訴訟代理人  洪修三律師
    複代理人    胡宗智律師
右當事人間請求返還不當得利等事件，本院判決如左：
    主      文
被告應協同原告將坐落彰化縣鹿港鎮○○段第五五地號內如附圖所示Ｂ部分面積０．
００一七五公頃建物拆除，並將該部分土地及同圖所示Ｃ部分面積０．００一七０七
公頃、Ａ部分面積０．００五二００公頃土地和坐落同段第四六地號內如同圖所示Ｂ
部分面積０．0000000公頃之土地與坐落同段第四０地號內如同圖所示Ａ部分
面積０．００六八九０公頃土地交還原告。
被告應給付原告新台幣伍拾貳萬參仟壹佰參拾元及自八十八年二月二十八日起至清償
日止按年息百分之五計算之利息。
原告其餘之訴駁回。
訴訟費用由被告負擔。
    事      實
甲、原告方面：
  一、聲明：
  （一）被告應協同原告將坐落彰化縣鹿港鎮○○段第五五地號內如附圖所示Ｂ部分
        面積０．００一七五公頃建物拆除，並將該部分土地及同圖所示Ｃ部分面積
        ０．００一七０七公頃、Ａ部分面積０．００五二００公頃土地和坐落同段
        第四六地號內如同圖所示Ｂ部分面積０．0000000公頃之土地與坐落
        同段第四０地號內如同圖所示Ａ部分面積０．００六八九０公頃土地交還原
        告。
  （二）被告應給付原告新台幣陸拾捌萬捌仟參佰捌拾伍元及自起訴狀繕本送達於被
        告翌日起至清償日止按年息百分之五計算之利息。
  二、陳述：
  （一）坐落彰化縣鹿港鎮○○段菜市○○段第二九六號、二九九之六號及二九九之
        一七號土地三筆（重測後改編為新宮段第五五號、第四六號、第四０號），
        面積依序為０．０二七三０七公頃、０．０三二九０二公頃、０．０一七八
        七三公頃及同鎮○○路三十九號平房一棟（下稱系爭建物）、應有部分二分
        之一為原告所有。系爭建物原為李擋、李支二兄弟所原始建築，應有部
        分各二分之一，嗣原告於鈞院六十一年民執字第一六七一三號執行事件拍定
        李擋之應有部分二分之一，被告於民國六十一年一月間向李支買受應有
        部分二分之一，李支於六十一年五月間亡故，其繼承人為李火土、李俊雄
        、李秀女、李葉、許李瓊、李碧娥、李碧儀等人，李火土兄妹於六十一年一
        月二十五日交付被告占有使用，因系爭房屋未辦保存登記，致被告不能取得
        所有權，目前被告占用系爭建物全部及重測後新宮段第五五號、第四六號及
        第四十號部分土地。又系爭建物是為八十年以上之磚造平房，依據行政院七
        十九年財字第０六七號令公布之固定資產耐用年數表記載，磚造房屋耐用年
        數二十五年，顯見系爭建物早已屬危險房屋，查最高法院八十五年台上字第
        三八四號判決要旨「最高法院四十八年台上字第一四五七號判例固謂，土地
        與房屋同屬一人，而將土地及房屋分開同時或先後出賣，其間雖無地上權設
        定，然除有特別情事，可解釋為當事人之真意限於賣屋而無基地之使用外，
        均應推斷土地承買人默示房屋承買人繼續使用土地，惟同院五十七年台上字
        第一三０三號判例亦謂：民法第八百七十六條第一項之法定地上權，須以該
        建築物於土地設定抵押時業已存在，並具相當之經濟價值為要件。是適用最
        高法院四十八年台上字第一四五七號判例，除房屋與土地須同屬一人外，尚
        須以房屋具有相當之價值為必要，否則非但有害基地之利用，對社會經濟亦
        屬無益。」系爭建物既然已無相當之經濟價值，則原告自有訴請被告拆除，
        以便收回系爭土地興建樓房，增加土地之利用價值，促進地方之繁榮，尤其
        被告為防止系爭建物之倒塌，亦未經向建管單位之申請雜項執照，即擅自修
        建，依最高法院八十七年台上字第一二０五號判決要旨：「當事人預期不確
        定事實之發生，以該事實發生時為債務之清償期者，倘債務人以不正當行為
        阻止該事實之發生，類推適用民法第一百零一條第一項規定，應視為清償期
        已屆至。」系爭建物依規定是不堪使用時，即應准原告收回土地，被告竟以
        修建之手段，藉以延長建物之使用年限，自屬以不正當之方法阻止事實之發
        生，則類推適用民法第一百零一條第一項規定，應視為期限已屆至，被告應
        將系爭建物拆除。
  （二）系爭土地原告於六十八年間曾訴請被告及訴外人李俊雄、李秀女、李葉、許
        李瓊、李碧娥、李碧儀、李火土返還不當得利，八十一年間原告再對被告請
        求返還不當得利，茲因系爭土地之公告地價及申報地價自前開判決後已迭有
        調整，原告再對被告請求，又原告係請求前開確定判決外增加之不當得利，
        應非前判決效力所及，且此不當得利係因被告占有原告不動產而取得，相當
        於租金額之利益，依衡平原則，應準用民法第四百四十一條法理，而准許原
        告之請求。
  （三）系爭新宮段第五五號土地，重測前為鹿港段菜市○○段第二九六號土地，日
        據時代原始所有權人為李豬，李豬死亡，在民國九年一月二十七日由其子李
        支、李擋及李氏草三位繼承，各取得三分之一，李氏草又將其應有部分
        移轉予李支、李擋各六分之一，共有人遂成為李支、李擋二人應有
        部分各二分之一，其後李支之應有部分移轉予李擋，李擋之土地經原
        告於六十二年二月廿一日向法院拍賣而來，至於系爭新宮段第四六號及第四
        ０號土地之緣由亦完全雷同，不另贅述。至於系爭建物在日據時代即已有之
        ，請參閱日據時代菜市頭段第二九六號之土地登記簿即有記載建物為瓦煉瓦
        造平家茅葺煉瓦造平家炊事場竹葺煉瓦造平家物置，其建物亦為李擋之父李
        豬所建，而由其子李支、李擋二人繼承，其中李擋之應有部分二分之
        一，由原告同時與系爭三筆土地拍定而來，系爭建物之另一半之應有部分則
        是被告私下向原共有人李支承買而來，雙方均有取得事實上之處分權，雙
        方既均已取得事實上之處分權，即各自取得拆除之權能，當不必再取得原始
        起造人即兩造前手之同意，被告辯稱需取得原始建造人之同意，始能拆除，
        顯有誤解。被告另辯解被告對系爭建物有共有權，未經被告之同意，原告不
        得片面主張拆屋交地，查共有物未經共有人之同意，他共有人固不得任意拆
        除，但此是未經訴訟者而言，倘經共有人訴請法院判准應行拆除共有之建物
        時，則應不在此限。又系爭建物早年之所以無法拆除，是因為建物及土地原
        屬同一人即李豬所有，而同時或先後由其繼承人出賣與不同人，依最高法院
        四十八年台上字第一四五七號判例所採之見解，土地承買人有容許建物所有
        權人繼續使用土地之義務，惟查土地所有權人雖有容許建物之所有權人使用
        基地之義務，但並非永遠，如房屋已不具有相當之價值，即不能再使用，否
        則不但有害基地之利用，對社會經濟亦屬無益，是適用最高法院四十八年台
        上字第一四五七號判例，除房屋與土地須同屬一人外，尚須以房屋具有相當
        之價值為必要，否則非但有害基地之利用，對社會經濟亦屬無益，系爭建物
        是原告及被告所共有，就原告而言，當然是同意拆除，否則決不會對被告起
        訴，因為不是被告一人所單有，故不能僅命被告拆除，就是原告亦有應有部
        分，故才需請求被告應協同原告拆除共有之建物，不能以系爭建物是共有，
        即不能請求被告協同拆除，並勿待於共有物分割後原告始能請求拆除，事實
        上違章建築物或未辦保存登記之建物實務上被判決拆除者，占絕大多數，況
        拆除乃事實上之處分權，並非法律上處分權之行使，故只要是買受人即可列
        為拆除之對象，被告辯解俟共有物分割後，始能請求拆除，其見解顯屬誤謬
        ，原告對系爭建物之應有部分二分之一，雖曾一度移轉登記予訴外人蔡明雄
        ，但雙方已於六十六年九月十六日解除買賣契約，故被告辯解系爭建物之拆
        除應徵得蔡明雄之同意，顯然曲解事實。最高法院八十七年台上字第一二○
        五號判決要旨「當事人預期不確定事實之發生，以該事實發生時為債務之清
        償期者，倘債務人以不正當行為阻止該事實之發生，類推適用民法第一百零
        一條第一項規定，應視為清償期已屆至」，系爭建物依規定是不堪使用時，
        即應准原告收回土地，被告竟以修建之手段，藉以延長建物之使用年限，自
        屬以不正當之方法阻止事實之發生，則類推適用民法第一百零一條第一項規
        定，應視為期限已屆至，被告至少應將該建物拆除，原告自可本於民法第七
        百六十七條之規定請求被告交還土地，退步言之，縱使伊對系爭土地有租賃
        關係存在，其與原告共有之建物既已不堪使用，原告亦可對被告終止租約，
        本於租賃物及所有物返還請求權對被告請求交還土地。（四）原告之所以
        請求被告應協同原告拆除系爭建物，是因為系爭建物為兩造所共有，你中有
        我，我中有你，何部分為被告所有，何部分為原告所有，實無從分辨，故訴
        之聲明不能僅請求被告應拆除系爭建物，因被告無義務及權利拆除與原告共
        有之建物，而原告方面為收回土地，當然有意要拆除，故訴之聲明唯有寫為
        被告應協同原告拆除共有之建物。又被告辯稱系爭建物還尚堅固，但查實甚
        破舊，屋頂前已塌陷，才用烤漆板覆蓋，其中另有一間屋瓦更顯破陃不堪，
        查系爭建物自明治四十五年六月二十五日即已有之，明治四十五年即民國元
        年，迄今已達八十八年之久，可見系爭建物屋齡之久，實不堪居住，根據行
        政院七十九年所頒布之固定資產耐用年數表記載磚造房屋耐用年數才二十五
        年，系爭建物並非鐵筋加強磚造，純屬以磚砌成，隨時有倒塌之可能，難怪
        被告一家人均不敢居住在該處，鈞院履勘現場時即未看到有廚房及臥室。
  （五）鈞院囑託台灣省建築師公會鑑定結果，認為鑑定標的物依現況勘查維護尚稱
        良好，故仍可繼續使用，原告認為鑑定人有腳踏兩船之嫌，欲作濫好人，不
        想得罪兩造，換言之是想討好雙方，此由鑑定報告一則稱依現況勘查維護尚
        稱良好，故仍可繼續使用以取悅於被告，一則又稱依台灣省各類房屋標準表
        規定磚木造之最高耐久年數為三十年至三十五年，鑑定標的物依其建造型態
        ，其建造至今仍為原建已呈老舊，且台灣位處地震帶，建議雙方協調儘早改
        建成抗震性較佳之構造物，顯然互為矛盾。
  （六）查鈞院向台灣電力股份有限公司彰化區營業處函詢結果，系爭房屋自八十七
        年十二月至八十八年一月用電度數為七十二度，八十八年二月至三月用電度
        數為八十四度，八十八年四月至五月用電數為七十二度，八十八年六月至七
        月用電度數為六十一度，平均每月用電度數才三十六度，比基本度數四十度
        為低，顯見系爭建物已不堪居住，又系爭建物之面積廣達一七五平方公尺之
        譜，竟然平均每月所用之度數才區區三十六度，實際上均用於公廳之公媽燈
        ，又系爭建物是建於明治四十五年六月十五日，即民國元年即已有之，迄今
        已達八十八年之久，此為極明確之事實，依據行政院公佈之固定資產耐用年
        數表所載，磚構造房屋之耐用年數為二十五年，加強磚造（指鐵筋加強磚造
        ）之耐用年數才三十五年，木造房屋之耐用年數僅十五年，鑑定報告竟僅稱
        系爭磚木造之建物已逾最高耐久年數三十年至三十五年，顯然有違誤，如以
        磚木造平均耐用年數而論應才二十年而已。
  （七）基地所有權人收回土地重建之必要並不僅以物理上堅固與否為準，亦不以房
        屋瀕於倒塌為限，其因建造年久，使用逾齡有礙都市發展或與土地利用價值
        顯不相當者亦屬之。系爭建物由客觀情形而論，實已瑧於不堪使用之程度，
        殊有收回之必要，應准原告向被告終止租賃契約或使用權。
  （八）又被告有關占用系爭土地之不當得利已繳至八十二年九月三日，原告不爭執
        ，原告特請求被告給付自八十二年九月四日起至八十八年十一月卅日止之不
        當得利（計算詳如附表），至於房屋部分之不當得利上訴人不擬調整，仍依
        舊標準請求即可。
  三、證據：提出土地登記簿謄本、地籍圖謄本、民事判決書影本、地價證明書、房
      屋稅籍證明書、彰化縣稅捐稽徵處函影本、日據時代土地登記簿影本、照片二
      十九張等件為證，並請求鑑定系爭建物之現況。
乙、被告方面：
  一、聲明：求為判決駁回原告之訴。
  二、陳述：
  （一）關於拆屋交地部分之答辯：
        按共有物之處分、變更、及設定負擔，應得共有人全體之同意。查拆屋係屬
        處分行為，依民法第八百十九條第二項規定，共有物之處分，應得共有人全
        體之同意。查本件系爭建物，被告吳黃党於原告拍賣該建物李擋應有部分
        二分之一前，於六十一年一月二十一日向訴外人李支買受該建物應有部分
        二分之一，此非但原告在起訴狀所自承，亦有被告向前手李支買受系爭房
        屋應有部分二分之一之買賣契約書可稽。因系爭建物未辦保存登記，其所有
        權仍屬原始建造人，被告亦無拆除之權能，又原告雖就系爭建物應有部分二
        分之一，向鈞院民事執行處承買，由鈞院代原所有人李擋出賣持分二分之一
        ，同屬債之買賣，兩造各對系爭建物買受應有部分二分之一共有物，從而對
        系爭建物共有物之處分，應得共有人全體之同意，如未經被告或原始建造人
        同意，自不得片面主張拆屋交地，何況系爭建物在分割共有物前原告就其所
        有之位置、面積均未能確定，自難指系爭建物之何一部分為被告或他共有人
        所有而遽求拆屋。再本件原告究係依何種法律關係訴求拆屋，雖其主張系爭
        建物為「危險房屋」或「條件成就之擬制」云云，但均不能作為拆屋交地訴
        訟標的之法律關係訴求。而查系爭建物，至今仍相當堅固耐用，為不爭之事
        實，兩造均有應有部分二分之一共有權，且被告亦有處分權，已如前述，自
        當隨時修建，並無清償期屆至，或以不正當行為阻止條件成就之情形，原告
        片面胡言請求拆屋，顯無理由。
  （二）關於返還不當得利部分：
        按無法律上之原因而獲得相當租金之利益，致他人受損害時，如該他人之返
        還利益請求權已逾租金短期消滅時效之期間，對於相當於已罹消滅時效之租
        金之利益，不得依不當得利之法則請求返還（參最高法院四九年台上字第一
        七三○號判例、同院六五年度第五次民庭庭推總會議決定可明）。原告係依
        不當得利之法則起訴請求增加給付，自應受上述判例及決定之拘束，應適用
        五年之短期時效，從而原告請求超過五年之不當得利增加給付，即屬不合法
        。另被告就不當得利部分願意給付，惟金額由鈞院審核。
  （三）本件系爭門牌彰化縣鹿港鎮○○路三九號（門牌現整編為鹿港鎮○○路六五
        二號），稅籍第二五三七號本國式磚造平房乙棟，被告吳黃党於原告拍賣該
        建物李擋應有部分二分之一前，於六十一年一月二十一日向前手李支買
        受該建物應有部分二分之一，此非但原告在起訴狀及準備書狀內所自認，亦
        有被告向前手李支買受系爭房屋應有部分二分之一之買賣契約書，經鹿港
        鎮公所監證，蓋鹿港鎮公所關防可稽，並有兩造前訴訟時鈞院六十八年度訴
        字第一二四０號判決所載之事實可稽。因此兩造對系爭建物應有部分各有二
        分。再查系爭建物乃係磚造，至今仍相當堅固耐用，鈞院已到過現場勘查屬
        實，又在鹿港天后宮近邊為古蹟維護地帶附近禁建區，現由被告之女居住使
        用，現場養雞、養狗、種植雜物花木等，鈞院勘測現場時，亦曾目擊，此乃
        不爭之事實，原告抗辯系爭建物現無人居住又無相當價值云云，顯非實在，
        被告否認之。又原告雖引用七十四年二月五日最高法院第二次民事庭會議決
        定案之法律座談會，主張．．．如共有人對共有物之特定部分占用收益，須
        徵得他共有人全體之同意，倘未經他共有人同意而就共有物之全部或一部任
        意占用收益，即屬侵害他共有人之權利，他共有人得本於所有權，請求除去
        其妨害或請求向全體共有人返還占用部分等語，但此係針對共有人中之一人
        逾越其應有部分，占有他人之土地而言，且本件系爭建物被告係在原告買受
        房屋之前由前手先交付被告居住，而取得共有權，並非先侵害原告亦未固定
        於共有物之特定部分，從而原告自不能以侵害為理由請求除去妨害。再按民
        法第八百二十一條之文義，係指共有人中一人得為全體共有人之利益，對不
        相干之第三人為共有物回復之請求而已，所謂第三人當然係指非共有人而言
        ，不得將共有人算入第三人之內，而請求向全體共有人返還占用部分，否則
        與民法第八百十八條規定即有矛盾。又依最高法院四十八年台上字第一四五
        七號判例所採之見解及新修正之民法第四百二十五條之一規定，均同屬採用
        默許房屋承買人繼續使用土地，並推定有租賃關係存在，且為不定期限租賃
        ，不受民法第四百四十九條第一項規定之限制，從而被告係基於不定期限租
        賃關係及共有人關係而合法占有，並非無權占有。本件系爭建物，是原告及
        被告所共有，各應有部分二分之一，此為兩造所不爭之事實，因系爭建物之
        結構體即為紅磚所蓋，每一磚一角均各有應有部分二分之一，且系爭建物仍
        相當堅固，並具有相當之價值，而原告就其應有部分二分之一之位置及面積
        等均無法確定，自不能片面請求拆除房屋。
  （四）被告所提系爭建物之自來水水費收據及電費收據，雖收據上名義登載為李丕
        捷、或李檔，尚屬被告買賣之前手名義，但實際上是由被告甲○○所繳納
        之水電費，足以證明被告甲○○及女兒吳麗宣現在占有使用該房屋中。再查
        系爭建物乃係磚造，至今仍相當堅固耐用，且又在鹿港天后宮近邊為古蹟維
        護地帶附近禁建區，現由被告及被告之女居住使用，此有前呈戶籍謄本二件
        附卷可稽，現場養雞、養狗、種植雜物花木等，鈞院勘驗現場時，亦曾目擊
        ，此乃不爭之事實，再據台灣省建築師公會彰化縣辦事處之鑑定報告書，鑑
        定結果記載，鑑定標的物依現況勘查，維護尚稱良好，故仍可繼續使用，顯
        然系爭建物之現狀尚堪使用，並非危險建物，從而原告胡言主張系爭房屋已
        不堪使用，被告無權占有請求拆除房屋，應無理由。
  （五）系爭建物確實有被告及女兒吳麗宣居住，又從系爭房屋之自來水水費收據三
        張觀察，基本費僅僅六十八元，但用水費卻有一百一十八元，或七十七元之
        多，合計有繳納一百七十六元，或一百六十二元之多，可見系爭房屋確實有
        人居住，使用自來水，又從系爭房屋之電費收據三張觀察，流動電費為一百
        七十六元，或一百五十一元，用電度數有八十四度，或七十二度之多，原告
        胡言實際上僅用於公廳之公媽燈云云，顯非實在，實際上確能證明被告甲○
        ○及女兒吳麗宣現在占有使用該系爭房屋中，並非不敢居住系爭建物。又在
        原告買受系爭房屋之前，早已由出賣系爭房屋之前手先交付被告居住，並非
        先侵害原告，亦非對原告無權占有，且未固定於共有物之特定部分，顯然被
        告亦為系爭建物共有人之一，對其所共有之系爭建物，不可能發生無權或侵
        奪之問題，從而對於共有人之原告根本不生民法第七百六十七條回復原狀請
        求權之問題。
  三、證據：提出買賣契約書影本、民事判決書影本、鹿港鎮戶政事務所門牌證明書
      、戶籍謄本、水電收據影本等件為證。
丙、本院依職權勘測現場，並函調系爭建物自八十八年元月份起之水電使用情形。
    理      由
一、查坐落彰化縣鹿港鎮○○段第五五號、第四六號、第四０號（重測前為鹿港段菜
    市○○段第二九六號、二九九之六號及二九九之一七號）土地三筆，面積依序為
    ０．０二七三０七公頃、０．０三二九０二公頃、０．０一七八七三公頃之土地
    ，為原告於六十二年二月廿一日及同年十二月二十一日向法院拍賣而來；又坐落
    新宮段第五五地號土地，門牌號彰化縣鹿港鎮○○路三九號（門牌現整編為鹿港
    鎮○○路六五二號），稅籍第二五三七號本國式磚造平房乙棟，並未辦理保存登
    記，原為李擋、李支二兄弟所原始建築，應有部分各二分之一，嗣原告於本
    院六十一年民執字第一六七一三號執行事件拍定李擋之應有部分二分之一，被
    告於六十一年一月二十一日向李支買受應有部分二分之一，李支因於六十一
    年五月間亡故，其繼承人為李火土、李俊雄、李秀女、李葉、許李瓊、李碧娥、
    李碧儀等人，李火土兄妹於六十一年一月二十五日交付被告占有使用，目前被告
    占用系爭建物全部及新宮段第五五號內如附圖所示Ａ、Ｂ、Ｃ部分面積共零點零
    二四四零七公頃、第四六號內如附圖所示Ｂ部分面積０．0000000公頃、
    第四０地號內如附圖所示Ａ部分面積０．００六八九０公頃之土地等情，為兩造
    所不爭執，復有兩造所提出之土地登記簿謄本、地籍圖謄本、民事判決書影本、
    房屋稅籍證明書、彰化縣稅捐稽徵處函影本、日據時代土地登記簿影本、買賣契
    約書影本、鹿港鎮戶政事務所門牌證明書及照片等件為證，並經本院會同鹿港地
    政事務所派員勘測現場屬實，製有勘驗筆錄及土地複丈成果圖附卷可稽。
二、按所有人對於無權占有或侵奪其所有物者，得請求返還之，對於妨害其所有權者
    ，得請求除去之，有妨害其所有權之虞者，得請求防止之，民法第七百六十七條
    定有明文。本件新宮段第四六號內如附圖所示Ｂ部分面積０．0000000公
    頃土地及同地段第四０地號內如附圖所示Ａ部分面積０．００六八九０公頃之土
    地既屬原告所有，而被告亦自承占用上開土地，作為堆置木材、養雞、養狗及種
    植花木之用，並經本院履勘現場無訛，且有原告所提之照片數紙可佐，被告無正
    當權源占用前開土地，屬無權占有，是原告請求被告將前開土地交還，即無不合
    ，應予准許。
三、又查系爭門牌號彰化縣鹿港鎮○○路三九號（門牌現整編為鹿港鎮○○路六五二
    號），稅籍第二五三七號本國式磚造平房乙棟，為未辦理保存登記之建物，參閱
    原告所提之日據時代菜市頭段第二九六號之土地登記簿所載，系爭建物於日據時
    代即有之，是原告於六十一年二月二十一日買受系爭建物坐落之新官段五五地號
    時，其上已有系爭建物之存在，依最高法院四十八年台上字第一四五七號判例之
    見解，此時土地承買人固有容許建物所有權人繼續使用土地之義務，惟按「土地
    與房屋為各別之不動產，各得單獨為交易之標的，建築物與基地同屬一人所有，
    僅將土地出賣時，因建築物性質上不能與基地使用權分離而存在，於此情形，應
    認基地買受人與建築物所有人就基地成立租賃關係，本係調和建築物所有人與基
    地所有人間之關係，使原存在之建築物不因其所占用之基地移轉他人，而成無權
    占有土地，致遭土地所有人以所有權作用，請求將之拆除，對建築物所有人及社
    會經濟造成不利之影響。但此並不指建築物所有人對該基地有不定期或永久之租
    賃權，而應認租賃期限係至該建築物滅失或不堪使用時為止，與一般租用基地而
    後再興建房屋而成立之基地租約，其租約不因建物滅失而失其存在之情形不同。
    易言之，依此事實所成立之土地租賃關係，以建築物存在為前提，茍該建築物滅
    失或不堪使用，其租賃關係即歸於消滅。」（參照最高法院八十六年度台上字第
    三五八六號之判決意旨），查系爭建物依日據時代之土地登記簿所載，自明治四
    十五年六月二十五日即已有之（明治四十五年即民國元年），迄今已逾八十八年
    ，又本院為查明系爭建物之現況，爰請台灣省建築師公會進行鑑定，據鑑定結果
    ，系爭建物屬磚木造一層構造物，屋頂為木架，依台灣省各類房屋標準表，磚木
    造之最高耐久年數為三十年至三十五年，又如依行政院七十九年財字第０六七號
    令公布之固定資產耐用年數表記載，磚造房屋耐用年數為二十五年，系爭建物均
    已逾耐用年數達數十年，是系爭建物依鑑定結果雖仍可繼續使用，但其主要牆面
    結構仍屬原建，已呈老舊，以台灣位處地震帶，鑑定人因而建議系爭建物應儘早
    改建成抗震性較佳之構造物，此有鑑定報告書可佐；再查，系爭建物屋況已老舊
    ，牆壁亦呈剝落，屋頂且有破損之情形，除入門客廳處供有祖先牌位外，其餘房
    間並無人居住，亦不適宜居住，此經本院勘驗現場查明，復有現場照片可稽，被
    告雖以其女兒吳麗宣設籍該處，有居住該處之事實而為抗辯，然戶籍之設定，並
    非即必然有居住之事實，況本院已履勘現場查明，再從系爭建物水電使用情形，
    自八十七年十二月至八十八年一月用電度數為七十二度，八十八年二月至三月用
    電度數為八十四度，八十八年四月至五月用電數為七十二度，八十八年六月至七
    月用電度數為六十一度，平均每月用電度數才三十六度，而一般住家用電之基本
    度數為四十度，另系爭建物用水量於八十八年二月至十二月間，平均每二個月用
    水量約在十度之譜，遠低於一般家庭用水量，是堪認被告並無居住於系爭建物之
    事實；又從系爭建物所處之地理位置觀之，其位處鹿港鎮繁華中心天后宮之後方
    ，面臨復興路，從鄰近之都市發展觀點，系爭建物之存在亦有礙於都市之發展及
    土地之利用；此外，參酌最高法院六十年台上字第三○二七號、六十四年台上字
    第一三八七號判例要旨「土地法第一百條第一款所謂收回重建之必要，不得僅以
    物理上堅固與否為準，如建物之價值與土地之利用價值顯不相當，為配合都市之
    繁榮發展，亦應在斟酌之列」、「土地法第一百條第一款之收回重新建築，不以
    房屋瀕於倒塌為限，其因建造年久，使用逾齡，有礙都市發展或與土地利用價值
    顯不相當者，亦屬之」，可見基地所有權人收回土地重建之必要並不僅以物理上
    堅固與否為準，亦不以房屋瀕於倒塌為限，其因建造年久，使用逾齡有礙都市發
    展或與土地利用價值顯不相當者亦屬之；綜合上述，系爭建物已因建造年久，使
    用逾齡，目前已不適宜居住，被告復未居住其間，僅充為養雞、養狗及堆置木材
    之用，而其存在有礙都市發展，且與土地利用價值顯不相當，從客觀情形而論，
    實已臻於不堪使用之程度，是系爭建物與坐落之基地即新官段第五五地號之基地
    租賃關係，即應歸於消滅，而原告既已於八十八年六月十七日之準備書狀中為終
    止租約之意思表示，繕本且已合法送達被告，是前開基地租賃關係，應已不存在
    。
四、按「就未辦理保存登記之建築物為讓與時，雖因未辦理保存登記致不能辦理所有
    權移轉登記，就建築物之所有權不能發生讓與之效力，但受讓人與讓與人間非不
    得約定將該建築物之事實上處分權讓於受讓人」、又按「房屋之拆除，為一種事
    實上之處分行為，是未經辦理所有權第一次登記之建物，須有事實上之處分權，
    始得予以拆除」（最高法院七十四年台上字第一三一七號判決、八十五年台上字
    第三０七七號著有判決可資參考）。查系爭建物為未保存登記之建物，被告向前
    手買受應有部分二分之一，當亦取得事實上之處分權，而承上所述，系爭建物已
    不得再繼續使用坐落之基地，基地所有人本得請求系爭建物所有人拆屋還地，因
    本件系爭建物為兩造所共有，建物坐落之基地又為原告所有，故不能僅命被告拆
    除，以故，原告請求被告協同拆除系爭建物，應屬可行，從而，原告本於民法第
    七百六十七條之物上請求權或租賃關係終止後之租賃物返還請求權，請求被告應
    協同原告將系爭建物拆除並將所坐落之基地即彰化縣鹿港鎮○○段第五五地號內
    如附圖所示Ｂ部分面積０．００一七五公頃建物拆除，並將該部分土地及建物旁
    之空地即同圖所示Ｃ部分面積０．００一七０七公頃、Ａ部分面積０．００五二
    ００公頃土地一併交還原告，為有理由，應予准許。
五、原告另主張因系爭土地遭被告之占用，而請求被告給付自八十二年九月四日起至
    八十八年十一月三十日止相當於租金額之利益，共計六十八萬八千三百八十五元
    及法定遲延利息。被告則同意原告不當得利之請求，惟認原告之不當得利請求權
    應受五年時效之限制。本件系爭土地遭被告無權佔用已如前述，無法律上原因而
    受有相當於租金之利益，致原告受有損害，原告自得依不當得利請求被告返還該
    相當於租金之利益。又按無法律上之原因而獲得相當租金之利益，名稱雖與租金
    異，然實質上仍為使用土地之代價，若係依一般社會事例應按時催討者，其不當
    得利請求權即應適用五年之短期時效。查本件原告係於八十八年二月三日起訴，
    是原告之不當得利返還請求權發生於八十三年二月二日前者（包含八十三年二月
    二日），自已因時效完成而消滅，原告所得請求返還者為被告自八十三年二月三
    日起迄八十八年十一月三十日止占有原告所有之系爭土地所得之利益。又相當於
    租金之利益，應受土地法第九十七條之限制，即以不超過土地及建築物申報總價
    額年息百分之十為限，又依土地法施行法第二十五條規定：「土地法第九十七條
    所謂土地及建築物之總價額，土地價額應依法定地價，建築物價額，依該管市縣
    地政機關估定之價額」，又法定地價，依土地法第一百四十八條規定，係指土地
    所有權人依土地法所申報之地價，在平均地權條例施行區域，依該條例第十六條
    之規定，指土地所有權人於地政機關舉辦規定地價或重新規定地價時，於公告申
    報地價期間自行申報之地價而言，未於期間內申請，則以公告地價百分之八十為
    其申報地價。另系爭建物現值，依原告所提之房屋稅籍證明書，八十八年之現值
    為五萬一千四百元，被告就此並無意見，而本院審酌被告占有之系爭土地，坐落
    於鹿港鎮市區，因之相當於租金利益之計算以系爭土地申報地價及系爭建物現值
    年息百分之八計算為適當，依卷附之地價稅課稅明細表及地價謄本核算，自八十
    二年七月一日起至八十三年六月三十日止被告一個月之不當得利為九千一百三十
    九元，自八十三年七月一日起至八十九年六月三十日止被告一個月之不當得利為
    九千一百四十三元（詳附表），而原告前於六十八年間曾訴請被告返還不當得利
    而獲勝訴判決確定（本院六十八年度訴字第一二四０號、台灣高等法院台中分院
    六十九年度上字第三八三號），被告每月應給付一千六百五十五元，此部分應予
    扣除，被告每個月應再給付之不當得利分別為七千四百八十四元、七千四百八十
    八元，以此核算，八十三年二月三日起至同年六月三十日止共四月又二十六日，
    一個月增加給付七千四百八十四元，共應增加三萬六千四百一十元，自八十三年
    七月一日起至八十八年十一月三十日止共五年五月，一個月增加給付七千四百八
    十八元，共應增加四十八萬六千七百二十元，是自八十三年二月三日起至八十八
    年十一月三十日止共應增加給付五十二萬三千一百三十元，原告此部份之請求及
    自起訴狀繕本送達翌日（即八十八年二月二十八日）起按年息百分之五計算之利
    息，為有理由，應予准許，逾此範圍，則應駁回。
六、本案判決已臻明確，兩造其餘之攻擊防禦方法，核不影響勝負之判斷，爰不一一
    論述，附此敘明。
七、結論：原告之訴為一部有理由，一部無理由，並依民事訴訟法第七十九條但書，
    判決如主文。
中      華      民      國    八十九    年      一      月    三十一    日
                                 臺灣彰化地方法院民事第一庭
~B法      官  王義閔
右為正本係照原本作成。
如對本判決上訴，應於判決送達後二十日內向本院提出上訴狀。
~B法院書記官  林淑女
中      華      民      國    八十九    年      二      月      二      日
附表：
坐落                  占有面積（平方公尺）     申報地價及總值（新台幣）
                                             （82年7月1日起至83年6月30日）
鹿港鎮○○段五五地號  二四四．０七             每平方公尺3160元
                                               總值771261元 
同段第四六地號        二九九．０二             每平方公尺1560元
                                               總值466471元 
同段第四０地號        六八．九０               每平方公尺1560元
                                               總值107484元 
                                               申報地價及總值（新台幣）
同上                  同上                   （83年7月1日起至89年6月30日）
鹿港鎮○○段五五地號  二四四．０七             每平方公尺2861.6元
                                               總值698431元 
同段第四六地號        二九九．０二             每平方公尺1640元
                                               總值490393元 
同段第四０地號        六八．九０               每平方公尺2650.4元
                                               總值182612元 
系爭建物現值    51400元  被告應有部分為二分之一  現值25700元
八十三年二月三日至同年六月三十日間占有標的物總值即+++=0000000元
年息百分之八為109673元
每一個月為9139元
八十三年七月一日至八十九年六月三十日占有標的物總值即+++=0000000元
年息百分之八為109715元
每一個月為9143元


司法院資訊處製作；財團法人民間司法改革基金會備份。
